臺灣臺北地方法院民事判決　　　　　　　93年度訴字第4284號
原　　　告　戊○○
訴訟代理人　林明正律師
複代　理人　周志吉律師
被　　　告　甲○○
　　　　　　丁○○
上　一　人
訴訟代理人　丙○○
　　　　　　乙○○
上列當事人間履行契約等事件，本院於中華民國94年10月24日言
詞辯論終結，判決如下：
    主  文
被告丁○○應將坐落臺北縣新店市○○段第六七三建號，門牌號
碼臺北縣新店市○○路三十六號地下一層如附圖編號八之停車位
交付原告。
被告甲○○應將前項停車位返還原告。
原告其餘之訴駁回。
訴訟費用由被告負擔。
本判決第一項、第二項於原告以新臺幣拾萬元供擔保後，得假
執行；但被告如以新臺幣玖拾萬元為原告預供擔保後，得免為假
執行。
原告其餘假執行之聲請駁回。
    事實及理由
一、原告主張：伊前向被告甲○○購買其所有坐落臺北縣新店市
    ○○段第671號即門牌臺北縣新店市○○路36號6樓房屋（未
    含停車位，以下稱系爭36號6樓房屋），嗣於民國85年1月8
    日再與被告簽訂停車位買賣契約（以下稱系爭買賣契約）購
    買被告所有坐落同段第672號房屋之共同使用部分即同段第
    673號建物（以下稱系爭673號建物）應有部分255/10000，
    並完成所有權移轉登記，被告並交付如附圖編號6停車位（
    以下稱系爭6號停車位），詎於87年間突有訴外人李國基（
    以下稱李國基）向伊及被告甲○○主張該6號停車位為其所
    有並請求返還，業經本院判決伊與被告甲○○敗訴確定，伊
    始知被告等前所出賣予伊之停車位，及併同移轉登記之系爭
    673號建物應有部分255/10000，係屬同段第672號建物，即
    門牌臺北縣新店市○○路36號7樓房屋（以下稱系爭36號7樓
    房屋）所分管之如附圖編號8停車位（以下稱系爭8號停車位
    ），而非系爭買賣契約所載之6號停車位等情，爰本於買賣
    契約、民法第767條之法律關係求為命被告連帶將系爭8號停
    車位交付伊之判決；如仍認兩造買賣之標的為系爭6號停車
    位，惟被告等先前交予伊之6號停車位業經判決確定應返還
    李國基在案，則本於民法360條、第353條、第226條、第250
    條規定及系爭契約書第12條約定，求為命被告連帶返還價金
    新臺幣（下同）90萬元及同額之違約金之判決。並先位聲明
    ：(一)被告應連帶將系爭8號停車位交付（返還）原告。(二)願
    供擔保，請准宣告假執行。備位聲明：(一)被告應連帶給付原
    告180萬元，及自起訴狀繕本送達被告翌日即93年10月12 日
    起至清償日止，按年息5％計算之利息。(二)願供擔保，請准
    宣告假執行。
二、被告則以：被告甲○○非系爭買賣契約之當事人，亦非代理
    人，原告對之起訴，當事人自非適格；被告丁○○與原告間
    系爭買賣契約之標的物為系爭6號停車位，非8號停車位，被
    告丁○○已依約辦理移轉登記並交付系爭6號停車位，自無
    債務不履行之情事，原告亦不得請求交付系爭8號停車位；
    被告丁○○出賣並交付系爭6號停車位為有權處分，縱使因
    本院確定判決而應返還李國基，實屬不可歸責；又被告丁○
    ○簽立系爭買賣契約及交付6號停車位時，該停車位並無權
    利上瑕疵，至嗣後因法院誤判而使李國基取得系爭6號停車
    位之危險，應由原告負擔等語，資為抗辯。並答辯聲明：(一)
    原告先位及備位之訴均駁回。(二)如受不利判決，願供擔保請
    准宣告免為假執行。
三、按當事人適格，係指當事人就具體特定之訴訟，得以自己之
    名義為原告或被告，而受為訴訟標的法律關係之本案判決之
    資格而言。故在給付之訴，若原告主張其為訴訟標的法律關
    係之權利主體，他造為訴訟標的法律關係之義務主體，其當
    事人即為適格。至原告是否確為權利人，被告是否確為義務
    人，乃為訴訟標的法律關係之要件是否具備，即訴訟實體上
    有無理由之問題，並非當事人適格之欠缺。本件原告主張被
    告出賣系爭8號停車位予伊，自應交付該停車位，如本院認
    被告所出賣者非系爭8號停車位，被告則應連帶返還價金及
    給付違約金等情，被告甲○○雖辯稱，伊非契約當事人云云
    ，惟此乃原告之請求有無理由之問題，並非當事人適格之欠
    缺，被告甲○○抗辯，原告對之起訴當事人不適格云云，自
    非可採。
四、查原告與被告丁○○於85年1月8日簽訂系爭買賣契約，約定
    買賣標的為臺北縣新店市○○段444號1,557.81平方公尺土
    地1筆應有部分100/100000，及同所土地內第673號建物1,00
    5.54平方公尺共同使用部分應有部分255/10000，被告丁○
    ○及訴外人楊慧明已辦理移轉登記完畢等事實，為兩造所不
    爭，復有停車位不動產買賣契約書、土地及建築改良物買賣
    所有權移轉契約書、土地及建物登記簿謄本附卷可證，堪信
    為真實。
五、原告主張，雖系爭買賣契約記載標的物為系爭6號停車位，
    且被告前已交付予伊，惟嗣經李國基向伊及被告甲○○主張
    該6號車位為其所有並請求返還，經本院判決伊敗訴確定，
    伊始知被告移轉登記之系爭673號建物應有部分255/10000
    ，係屬同段第672號建物，即系爭36號7樓房屋所分管之8號
    停車位，被告自應本於買賣契約交付系爭8號停車位等情，
    並提出本院88年度簡上字第481號、90年度再易字第82號判
    決為證。惟已為被告所否認，並以前揭情詞置辯。經查：
（一）原告為系爭36號6樓房屋之所有權人，被告丁○○與訴外
      人楊慧明則為系爭36號7樓房屋之所有權人，該等建物之
      共同使用部分即系爭第673號建物為臺北縣新店市○○路
      28 號等之公共設施，包括平台、防空避難室、屋頂突出
      物、騎樓、電梯樓梯間、雨棚等，有建物登記簿謄本附卷
      可證（見本院卷第53、56、60頁）。又系爭第673號建物
      之27 位原始起造人前於78年8月23日曾簽訂協議書，記載
      ：「立協議書人甲○○等27人，茲因共同起造座落臺北縣
      新店市○○路28號～36號集合住宅（建造號碼：76店建字
      第1391號），並領有78店使字第1164號建物使用執照。現
      以上建物地下壹層停車位未單獨登記產權乃共同協議將全
      部停車位所佔樓板面積併入上開建物公共設施中。停車位
      所有權人於大樓公共設施中分擔停車位所佔樓板面積之持
      分，其他未擁有停車位之各戶起造人及於其權利繼受人不
      得有任何妨害停車位所有權人行使權利之行為。停車位所
      有權人亦應於緊急避難之狀況時，提供所有停車位供全體
      住戶避難之用。．．編號1（停車位）廖文豪（34號之15
      樓）、編號2林碧麗（32之2號5樓）、編號3吳楚楚（32之
      3號）、編號4吳楚楚（32之2號4樓）、編號5施富美（30
      號）、編號6甲○○（36號）、編號7甲○○（34之1號7樓
      ）、編號8甲○○（36號7樓）、編號9魏漢民（34之3號5
      樓）、編號10林義堅（34之2號）、編號11譚童秋菊（36
      號4樓）。」（見本院卷第107頁），核其性質，屬系爭第
      673號建物之共有人對該共有建物約定分管範圍之協議。
      是依該分管協議，系爭第673號建物地下一層之防空避難
      室經共有人劃為11個停車位使用，其中被告丁○○與訴外
      人楊慧明所有之系爭36號7樓建物，經約定分管系爭8號停
      車位，而原告所有之系爭36號6樓建物，則無分管停車位
      部分。
（二）次查，原告於85年1月25日本於買賣契約自被告丁○○及
      訴外人楊慧明移轉系爭第673號建物應有部分255/10000
      ，已如前述，該次辦理移轉之不動產移轉登記申請書記載
      「本移轉登記係車位之移轉，承買人所有之主建物建號67
      1，原有673建號權利範圍150/10000，連同本次取得權利
      範圍為405/10000，出賣人672建號權利範圍變更為160/
      10000」（見本院卷第52頁），徵諸前述，楊慧明、丁○
      ○所有系爭36號7樓建物係分管系爭8號停車位，可證原告
      本於系爭買賣契約自被告丁○○及訴外人楊慧明處取得系
      爭第673號建物應有部分255/10000之所有權，其分管之停
      車位為系爭8號停車位。被告雖抗辯，系爭買賣契約載有
      ，本契約買賣屬於停車位編號第6號等語，其前並交付該6
      號停車位予原告，是被告丁○○與原告間買賣之標的物為
      系爭6號停車位，非8號停車位云云。但按，契約應以當事
      人立約當時之真意為準，而真意何在，又應以過去事實及
      其他一切證據資料為斷定之標準，不能拘泥文字致失真意
      （最高法院19年上字第453號判例意旨參照）。查系爭買
      賣契約為被告甲○○代理其女丁○○簽訂，此由被告甲○
      ○於買賣契約上簽有「甲○○代丁○○」（見本院卷第14
      頁）等字樣自明，被告甲○○自承，本來是想賣8號車位
      ，代書寫成7號，但原告要求要6號，所以才請代書改為6
      號等語，參以系爭第6、7、8號停車位均分屬被告甲○○
      及其女丁○○、楊慧明等所有系爭36號、34之1號7樓、36
      號7樓主建物所分管，故被告甲○○於代理其女丁○○簽
      訂系爭買賣契約時在不動產買賣標示為臺北縣新店市○○
      段444號1,557.81平方公尺土地1筆應有部分100/100000
      ，及同所土地內第673號建物1,005.54平方公尺共同使用
      部分應有部分255/10000記載下，另行中註明停車位編號
      第6號，或係認為系爭6、7、8號停車位均在被告甲○○及
      其女丁○○、楊慧明等使用下，均得履行交付，此由該記
      載原為『柒』號，嗣刪除改寫『陸』號一節自明。惟此並
      不改變被告丁○○與原告間系爭買賣契約約定應移轉者為
      系爭第673號建物應有部分255/10000之所有權，而該應有
      部分所分管者為系爭8號停車位之事實；況依前開分管協
      議，系爭6號停車位原為被告甲○○所有之系爭36號房屋
      所分管，如被告係出賣系爭6號停車位，亦無由被告甲○
      ○代理丁○○代理訂約之理。是參酌前述訂約時及被告丁
      ○○及訴外人楊慧明移轉登記系爭第673號建物應有部分
      255 /10000之所有權，其分管之停車位為系爭8號停車位
      等客觀事實，被告丁○○與原告間買賣契約之真意應係以
      系爭8號停車位為買賣標的，至被告將系爭6號停車位交付
      原告，係未依債務本旨所為給付，尚不能以此變更系爭買
      賣契約關於標的物之約定。
（三）被告另抗辯，前開分管協議書為李國基所偽造或變造，伊
      已向臺灣臺北地方法院檢察署對李國基等提起偽造文書之
      告訴，現經該署檢察官偵查中云云。惟前開協議書，業經
      本院本院90年度再易字第82號確定判決認定為真正，並據
      為原告及被告甲○○返還系爭6號停車位予李國基之判決
      ，而被告迄未能舉證證明，該協議書確為李國基偽造、變
      造，所辯即不足採信。
（四）再按，所有人對於無權占有或侵奪其所有物者，得請求返
      還之，民法第767條定有明文。又大法官會議第349號解釋
      以「最高法院48年度台上字第1065 判例，認為『共有人
      於與其他共有人訂立共有物分割或分管之特約後，縱將其
      應有部分讓與第三人，其分割或分管契約，對於受讓人仍
      繼續存在』。就維持法律秩序之安定性而言，固有其必要
      性，惟應有部分之受讓人若不知悉有分管契約，亦無可得
      而知之情形，受讓人仍受讓與人所訂分管契約之拘束，有
      使善意第三人受不測損害之虞，與憲法保障人財產權之意
      旨有違，首開判例在此範圍內，嗣後應不再援用‥」，則
      訂定分管協議之共有人，即應受分管協議之拘束，其非屬
      於善意第三人甚明。查被告甲○○為前開分管協議之簽訂
      人之一，即應受該分管協議所拘束。原告除原已取得系爭
      第673號建物應有部分150 /10000外，另再本於系爭買賣
      契約自被告丁○○及訴外人楊慧明處移轉登記應有部分
      255/10000之所有權，而該部分所有權所分管者為系爭8號
      停車位，被告甲○○自應受拘束，被告甲○○自承亦占有
      使用系爭8號停車位（見本院卷第162頁），其占有使用對
      所有人之原告並無合法權源，原告自得本於前開規定，請
      求被告甲○○返還之。
六、綜上，原告先位之訴本於買賣契約法律關係請求被告丁○○
    交付系爭8號停車位、本於民法第767條請求被告甲○○返還
    系爭8號停車位，均屬有據，應予准許。至被告丁○○之交
    付義務及被告甲○○之返還義務，並無法律規定或契約約定
    成立連帶債務之關係，原告請求被告連帶為之，即無理由，
    應予駁回。又原告對被告先位請求交付及返還系爭8號停車
    位之訴既有理由，其對被告備位請求連帶返還價金及賠償違
    約之訴即無庸再予裁判，併此敘明。
七、本判決原告勝訴部分，兩造陳明願供擔保，聲請宣告假執行
    及免為假執行，核均無不合，爰分別酌定相當之擔保金額宣
    告之，至原告敗訴部分，其假執行之聲請，已失所依據，不
    予准許。
八、兩造其餘攻擊防禦方法與本判決之論斷，不生影響，爰不一
    一論駁。
九、據上論結：本件原告之訴為一部有理由，一部無理由。依民
    事訴訟法第79條、第85條第1項前段、第390條第2項、第392
    條第2項，判決如主文。
中　　華　　民　　國　　94　　年　　11　　月　　21　　日
                  民事第一庭    法　官　詹文馨
以上正本係照原本作成
如對本判決上訴，須於判決送達後20日內向本院提出上訴狀
中　　華　　民　　國　　94　　年　　11　　月　　23　　日
                    　　　　　　書記官　林玲華
